臺北高等行政法院判決                            八十九年度訴字第一九九八號
                              .
    原      告  章南國際有限公司
    代  表  人  甲○○
    訴訟代理人  乙○○律師（兼送達代收人）
                蔡杏妙律師
                戊○○
    被      告  財政部臺北市國稅局
    代  表  人  丙○○（局長）住同右
    訴訟代理人  丁○○
右當事人間因營利事業所得稅事件，原告不服財政部中華民國八十九年九月二日台財
訴第0000000000號訴願決定，提起行政訴訟。本院判決如左︰
    主  文
訴願決定及原處分（復查決定含原核定處分）關於原告八十六年度營利事業所得稅事
件申報佣金支出部分應予變更，確定其佣金支出金額為新台幣一七、四七二、九一五
元。
原告其餘之訴駁回。
訴訟費用由被告負擔五分之四，餘由原告負擔。
    事  實
一、事實概要︰緣原告民國（下同）八十六年度營利事業所得稅結算申報，就佣金支
    出部分申報新台幣（下同）二０、五三九、七００元，被告初查以原告未提示匯
    款之證明文件，且部分佣金係支付向其進貨之國外廠商，以及每筆外銷佣金均高
    達外銷金額百分之十四，未能提出正當理由，乃予全數剔除。就營業淨利部分則
    申報二、九八五、三０三元，被告初查就帳證查核後，認應核定營業淨利為二四
    、二七六、五０三元，高於按同業利潤標準（行業代號：五四三三─一一）核定
    之營業淨利一六、六一七、六０七元（營業收入166,176,073×10%），乃按查核
    準則第六條第一項但書之規定，按同業利潤標準核定營業淨利為一六、六一七、
    六０七元，所得額為一五、一四五、九二一元。原告不服，申經復查結果，未獲
    變更，就佣金支出部分，提起訴願，亦遭駁回，遂提起本件行政訴訟。
二、兩造聲明：
    (一)原告聲明：訴願決定及原處分有關佣金部分均撤銷。
    (二)被告聲明：原告之訴駁回。
三、兩造之爭點：原告八十六年度營利事業所得稅結算申報，就佣金支出部分申報二
    ０、五三九、七００元，被告將之全數剔除，有無違誤？
甲、原告主張：
  一查原告係單純之貿易商，即僅向原廠商購買貨品出售予另一廠商或公司，原告公
    司並無任何工廠或從事加工製造，故「佣金」為必要之費用支出，亦為原告公司
    營運之重要成本，此亦為坊間一般中小型貿易公司普遍之狀況。謹查本件原告公
    司八十六年度佣金支出「二０、五三九、七００元」，其中「一六、一五九、一
    五八元」係支付國外廠商「PT SINARBERLIAN CHEMZNDO」之佣金。其緣起乃因「
    PT SINARBERLIAN」，為原告公司雅加達客戶「PT KAYABA」在泗水之供應商，本
    身亦為工廠，基於品質及價格考量，部分自台灣進口後，經加工或包裝或組裝後
    轉「PT KAYABA」，因而熟識。因該公司向原告公司進貨，原告公司有應收貨款
    ，而該公司又為原告公司爭取「PT KAYABA」公司之訂單，因而原告公司基於商
    場慣例自應支付一定比例用金。惟PT KAYABA為日系汽機車組裝公司在印尼之Ｏ
    ＥＭ廠商，其次年度之生產、銷售皆在前一年規劃完成，故介紹人PT
    SINARBERLIAN等可取得之訂單皆可確定，雖然該公司要求之佣金比例高達百分之
    十四，然原告公司衡量訂單來源不易且交易數量較鉅，仍有百分之十五以上之毛
    利，相較一般貿易公司毛利僅在百分之五左右，仍屬利潤豐厚，原告公司遂與之
    交易，多年來亦尚穩定實在。期間原告亦試圖直接向 PT KAYABA爭取訂單，但礙
    于商場利益之現實分配，原告公司亦無能為力，始終無法突破，誠如復查及訴願
    理由所言，焉有將高額佣金之利潤拱手讓人之理，實乃商場層層利益剝削殘酷之
    所在。
  二至於PT SINARBERLIAN公司雖為原告公司之進口商，但另介紹大筆買賣，故為節
    省彼此匯兌差額之損失，致逕以應收貨款扣抵應付佣金方式，實為節省匯差之考
    量。原處分及訴願決定以本件為營利事業所得稅查核準則第九十二條中所列支付
    國外佣金不予認定之對象，與本件情況顯有不符。蓋本件原告公司與「PT
    SINARBERLIAN」間之買賣對「PT KAYABA」為應收貨款；而原告與「PT KAYABA」
    間之買賣對「PT SINARBERLIAN」則為應付佣金，二者對象、款項性質截然不同
    ，自不得適用該準則予以剔除。原決定未予查明真相，逕誤同一對象即予否認，
    殊屬率斷。
  三查本件原告公司八十六年度營利事業所得稅乙案，經原、被告雙方就提示之證明
    文件予以重核，依被告之補充答辯狀所載：本件原告佣金支出之相關憑證，經原
    告提示佣金匯款證明、交易往來函電、國外客戶訂單、信用狀、收款證明及出入
    境證明等實際付款文件，經核算後追認佣金支出金額合計為一七、四七二、九一
    五元，此經原、被告雙方一一逐筆查核無誤，並經被告予以認列在卷。
  四次查除前揭認列之佣金費用外，其中尚有以現金給付「一、七六七、０００元」
    予 PT SINARBERLIAN部分及給付「一、二九九、七八五元」予 ANNE SHEH部分，
    仍均未予核列。特就此實際支付之相關憑證，予以說明並提示相關證明文件，請
    准予查核追認：
  (一)以現金支付PT SINARBERLIAN佣金部分
  1.八十六年九月十五日支付美金三四、九三三．七七元（按：本筆款項係支付八十
    六年五月九日之二、二六八元、八十六年五月十五日之五、六五九．四三元、八
    十六年五月十六日之一三、八一六．二一元及八十六年六月五日之一三、一九０
    ．一三元之佣金費用，折合新台幣約為「九六七、０００元」），此乃原告公司
    股東暨承辦業務經理陳淑娟於八十六年九月七日前往印尼時先行墊付，此有該公
    司之收款簽條、陳淑娟護照之出入境證明及原告公司八十六年九月十五日於華南
    商業銀行活期存款帳戶領現返還股東陳淑娟之證明文件可稽（見原證一）。
  2.八十七年八月八日支付美金二八、一四八元（按：本筆款項係支付八十六年八月
    八日之二、八０七．五九元、二五八．一六元及八十六年八月十二日之二五八．
    一六元、八十六年八月十四日之九、六六五．八九元、九月四日之九、一八六．
    八五元及五五九．一五元之佣金費用，折合新台幣約為「八００、０００元」）
    ，此亦係由股東陳淑娟於八十七年八月七日出國至印尼，以現金支付予該公司，
    此有PT SINARBERLIAN公司開立之收款簽條及陳淑娟於出國前八十五年八月五日
    自世華商銀存款帳戶支領款項之存褶及護照出入境證明等可證（見原證二）。
  (二)以現金支付ANNE SHEH佣金部分
  1.八十七年三月二日支付美金二九、六三五元（按：本筆款項係支付八十六年一月
    卅一日之二九、六三四．一九元之佣金費用，折合新台幣約為「八０九、六六六
    元」），此有付款之美金支票影本、ANNE SHEH簽回之收款對帳回條及原告股東
    陳淑娟於八十七年二月廿一日出境至洛杉磯之出入境證明等文件可稽（見原證三
    ）。
  2.八十八年一月八日支付美金一七、九一七．五四元（按：本筆款項係支付八十六
    年一月十七日之二、九七六．一九元、八十六年一月卅一日之九００．六九元、
    一、六一０元、七、七四八．八一元及二月廿七日之四、六四一．八五元之佣金
    費用，以上折合新台幣約為「四九０、一一九元」），此有原告公司於八十八年
    一月五日自華南銀行之存款帳戶中領現支付及ANNE SHEH簽回之收款對帳回條等
    可證（見原證四）。
  五關於收取佣金之ANNE SHEH女士曾來台收取現金，前曾以前中文姓名佘櫻提供中
    華民國身分證向入出境管理局函查入出境紀錄，已獲函覆（見原證五），另據查
    佘女士後取得美國國藉，故尚需再以英文姓名函查中，併予敘及。
  六綜上所陳，請判決如訴之聲明，以維權益。
乙、被告主張：
  一按「．．．五、佣金支出之原始憑證如下：．．．（四）支付國外代理商或代銷
    商之佣金，應提示雙方簽訂之合約。已辦理結匯者，應提示結匯銀行書明匯款人
    及國外受款人姓名人（名稱）、地址、結匯金額、日期等之結匯證明；未辦結匯
    者，應提示銀行匯付或轉付之證明文件。．．．（五）在臺以新台幣支付國外佣
    金者，應在不超過出口貨物百分之三範圍內取具國外代理商或代銷商名義出具之
    收據為憑予以認定。其超過百分之三者，如另能提供國外代理商或代銷商確已收
    到該新台幣款項或存入其帳戶之證明，及其他相關證明文件時，准予認定。」為
    營利事業所得稅查核準則（下稱查核準則）第九十二條第五款所明定。
  二本案被告以九十年十一月八日０九００六九四號函請原告於九十年十一月二十三
    日提示：「佣金匯款證明、與佣金支出相關交易往來函電、國外客戶訂單、信用
    狀；支付現金者，提供收到款項或存入其帳戶之證明及出入境證明等其他相關證
    明文件」，經就原告所提示相關證明文件查核結果，支付予PT SINARBERLIAN
    CHEMINDO佣金一六、一五九、一五八元，其中電匯金額為一三、０七六、八０三
    元，均已附實際匯款文件，現金給付金額為三、０八０、五四二元，而其中一、
    三一五、三五五元經核提示資料尚無不合，其餘一、七六七、０００元則未能提
    示相關證明文件。另支付予ANNE SHEH佣金四、三八０、五四二元，除現金給付
    一、二九九、七八五元無法提示證明文件外，其餘核亦無不合；核算後准予追認
    佣金支出金額為一七、四七二、九一五元，無法提示證明文件部分計三、０六六
    、七八五元，業經原告九十年十一月三十日同意撤回在案附卷可按，合先陳明。
  三嗣後原告再就以現金一、七六七、０００元，支付PT SINARBERLIAN佣金部分，
    檢附相關證明文件供核，據原告稱：該佣金係由原告公司股東暨承辦業務經理陳
    淑娟分別於八十六年及八十七年間前往印尼時先行墊付之佣金，共計美金六三、
    ０八一．七七元，查其資金流向及是否墊付佣金，事證不明且所列報佣金為支付
    國外代理商，依首揭查核準則第九十二條規定，其原始憑證應為匯款證明或在台
    以新台幣支付之相關證明文件，而所提示之支付證明非屬二者，核與首揭查核準
    則第九十二條規定不合，不予認定。
  四另以現金一、二九九、七八五元給付予ANNE SHEH佣金部分，仍未能提示在台以
    新台幣支付之相關證明文件，核與首揭查核準則第九十二條規定不合，不予認定
    。
  五依據前述所追認之佣金支出一七、四七二、九一五元，變更課稅所得為五、三三
    一、九０二元（營業收入166,176,073元-營業成本123,512,167元-原核營業費用
    18,387,403元-追認佣金支出17,472,915元+非營業收入1,486,808元-非營業損失
    2,958,494元=課稅所得5,331,902元）。
  六據上論述，請判決如被告之聲明。
    理  由
  一按「營利事業所得之計算，以其本年度收入總額減除各項成本費用、損失及稅捐
    後之純益額為所得額。」為所得稅法第二十四條第一項所規定。次按「一、佣金
    或手續費支出，其立有契約者，應於契約之約定相核對，其超出部分應予剔除。
    ．．．四、外銷佣金超過出口貨物價款百分之五，經依規定取得有關憑證，提出
    正當理由及證明文據並查核相符者，准予認定。五、佣金支出之原始憑證如下．
    ．．．（三）支付國外佣金以左列對象為受款人者，不予認定：1.出口廠商或其
    員工。2.國外經銷商。3.直接向出口廠商進貨之國外其他廠商，但代理商或代銷
    商不在此限（四）支付國外代理商或代銷商之佣金，應提示雙方簽訂之合約。已
    辦理結匯者，應提示結匯銀行書明匯款人及國外受款人姓名（名稱）、地址、結
    匯金額、日期等之結匯證明；未辦結匯者，應提示銀行匯付或轉付之證明文件。
    以票匯方式匯付者，應提示收款人確已實際收到該票匯款項或存入其帳戶之證明
    憑予認定。非屬代理商或代銷商，無法提示合約者，應於往來函電或信用狀載明
    給付佣金之約定事項。（五）在臺以新台幣支付國外佣金者，應在不超過出口貨
    物百分之三範圍內取具國外代理商或代銷商名義出具之收據為憑予以認定。其超
    過百分之三者，如另能提供國外代理商或代銷商確已收到該新台幣款項或存入其
    帳戶之證明，及其他相關證明文件時，准予認定。」為營利事業所得稅查核準則
    第九十二條所明定。
  二原告八十六年度營利事業所得稅結算申報佣金支出二０、五三九、七００元，被
    告初查以原告未提示匯款之證明文件，且部分佣金係支付向其進貨之國外廠商，
    以及每筆外銷佣金均高達外銷金額百分之十四，未能提出正當理由，乃予全數剔
    除。又原告本期申報營業淨利二、九八五、三０三元，被告初查就帳證查核後，
    認應核定營業淨利為二四、二七六、五０三元，高於按同業利潤標準（行業代號
    ：五四三三─一一）核定之營業淨利一六、六一七、六０七元（營業收入
    166,176,073×10%），乃依查核準則第六條第一項但書之規定，按同業利潤標準
    核定營業淨利為一六、六一七、六０七元，所得額為一五、一四五、九二一元。
    原告不服，主張外銷不可能沒有佣金，全數剔除顯不合經驗法則，況若非依法核
    定，淨利率即高達百分之一四．一五，為業界所罕見，另上年度憑證文據之缺失
    於本年度已不存在，不應比照上年度處理等語，申經被告復查決定以，原告係以
    事務機械等之外銷為主要營業項目，依原告所提於八十五年十二月間分別與PT
    SINARBERLIAN  CHEMINDO（公司，址設印尼）及ANNE SHEH（自然人，住於美國
    ）所訂合約，原告應支付對方銷貨額百分之十四，以作為WAT PT KAYBA
    INDONESIA於本年度向原告購貨之佣金。查原告支付國外佣金、每筆均高達外銷
    金額百分之十四，未能提出正當理由；大部分佣金支出未能提示實際匯款之證明
    文件；且系爭佣金二０、五三九、七００元，其中一六、一五九、一五八元係支
    付向其進貨之國外廠商PT SINARBERLIAN CHEMINDO。再者，原告支付如此高額之
    佣金，以其辛勞獲致之利潤拱手讓人，應非經營之道，於理欠合，若係市場推展
    困難，或有其他正當理由，須支付如此高比例之佣金以為因應，原告應具明原委
    檢同證明文據憑核，惟原告仍付諸闕如，核與查核準則第九十二條第四款規定未
    合。是系爭佣金支出，原核定未准認定，尚無不合為由，乃駁回其復查之申請。
    原告乃就佣金部分提起訴願，主張本期雖支付百分之十四之佣金，惟尚有百分之
    十五（應為百分之十一）以上毛利；又原告曾試圖擺脫此高額佣金，但PT
    SINARBERLIAN    CHEMINDO控制了PT KAYBA公司之訂單，再三努力皆未成功，亦
    屬無奈；進口商兼介紹生意，以佣金與應收帳款互抵，以節省匯差，似非法所不
    許，請予查明真相核實認列，或予協商機會，當儘最大努力承擔稅負，並為公司
    留下一線生機云云，案經財政部訴願決定以，原告係以事務機械等之外銷為主要
    營業項目，依原告所提於八十五年十二月間分別與PT SINARBERLIAN  CHEMINDO
    （址設印尼）及ANNE SHEH（住於美國）所訂合約，原告應支付對方銷貨額百分
    之十四，以作為WAT PT KAYBA INDONESIA於本年度向原告購貨之佣金。次查原告
    支付國外佣金，每筆均高達外銷金額百分之十四，未能提出正當理由；大部分佣
    金支出未能提示實際匯款之證明文件；且系爭佣金二０、五三九、七００元，其
    中一六、一五九、一五八元係支付向其進貨之國外廠商PT SINARBERLIAN
    CHEMINDO。再者，原告本期申報毛利率為百分之二十五點六，支付百分之十四之
    佣金，高達毛利率之百分之五十四，於理欠合。若係市場推展困難，或有其他正
    當理由，須支付如此高比例之佣金以為因應，原告應具明原委檢同證明文據憑核
    ，惟原告仍付諸闕如，核與查核準則第九十二條第四款規定未合，是系爭佣金支
    出原核定未准認定，尚無不合。又原告迄未提示具體事證以實其說，所訴自不足
    採。至所稱協商乙節，查原告八十五年度營利事業所得稅復查事件，同一系爭項
    目─佣金支出，經按出口貨物價款百分之五協商結果，未達共識。又本件系爭佣
    金支出二０、五三九、七００元（146,712,140×14%），縱予協商，按百分之五
    認列七、三三五、六０七元（146,712,140×5%）, 其營業淨利為一六、九四０
    、八九六元，尚高於同業利潤標準核定之營業淨利一六、六一七、六０七元，所
    訴各節均無足採，乃駁回其訴願之申請。茲原告起訴意旨，復執前詞爭議。
  三本院審理後發現原告八十五年度營利事業所得稅申報事件，有關佣金部分之爭議
    與本件八十六年度之情形類似，其佣金支出亦遭被告以相同理由全數剔除，申請
    復查及提起一再訴願均未獲變更，嗣提起行政訴訟，經最高行政法院於九十年九
    月七日以九十年度判字第一六一五號判決「再訴願決定、訴願決定及原處分關於
    佣金部分均撤銷」，由被告查明事實後另為適法之處分。本院乃請原告補提示本
    件佣金支出實際付款證明文件後，由被告機關比照最高行政法院九十年度判字第
    一六一五號判決意旨核實認列。經被告以九十年十一月八日０九００六九四號函
    請原告於九十年十一月二十三日提示「佣金匯款證明、與佣金支出相關交易往來
    函電、國外客戶訂單、信用狀；支付現金者，提供收到款項或存入其帳戶之證明
    及出入境證明等其他相關證明文件」供核，經被告就原告所補提示相關證明文件
    查核結果，認原告支付予PT SINARBERLIAN    CHEMINDO佣金一六、一五九、一
    五八元，其中電匯金額為一三、０七六、八０三元，均已附實際匯款文件，以現
    金給付金額中一、三一五、三五五元，所提示之證明文件亦無不合，其餘一、七
    六七、０００元則未能提示相關證明文件；另支付予ANNE SHEH佣金四、三八０
    、五四二元，除現金給付一、二九九、七八五元無法提示證明文件外，其餘三、
    ○八○、七五七元亦已提出相當證明文件；核算後准予追認之佣金支出金額為一
    七、四七二、九一五元，無法提示證明文件部分計三、０六六、七八五元。此有
    被告提出之審查報告書及其所附原告補提之相關證明文件合併乙冊可稽，原告於
    九十年十一月三十日亦向被告以書函明白表示「本公司八十六年度營利事業所得
    稅，關於系爭佣金支出，經貴局詳加說明，徵納雙方見解已有共識。本公司同意
    撤回三、０六六、七八五元，餘額敬請貴局予以追認」等語，有該書函附上開卷
    冊可稽。本院認被告上開重新核算之結果為可採，則原告請求認列系爭佣金支出
    ，於一七、四七二、九一五元範圍內尚無不合，爰由本院依行政訴訟法第一百九
    十七條規定，確定其八十六年度佣金支出為一七、四七二、九一五元。至於原告
    主張其以現金一、七六七、０００元支付PT SINARBERLIAN佣金部分，係由原告
    公司股東暨承辦業務經理陳淑娟分別於八十六年九月十五日及八十七年八月八日
    前往印尼時以美金三四、九三三．七七元及美金二八、一四八元墊付，共計支付
    美金六三、０八一．七七元；以現金一、二九九、七八五元支付ANNE SHEH佣金
    部分，係由原告於八十七年三月二日支付美金二九、六三五元，於八十八年一月
    八日支付美金一七、九一七．五四元云云，經查PT SINARBERLIAN係外國公司，
    ANNE SHEH係外國人，其在國外出名之收據，未經公認證手續，形式之真偽已難
    判定，且PT SINARBERLIAN出具收據之內容指明係從陳淑娟收取款項，未必與原
    告之佣金負擔有關連；又所謂原告公司於八十六年九月十五日自華南商業銀行活
    期存款帳戶領現云云，查其流向不明，且其金額為一、九○○、○○○元，與所
    謂陳淑娟於八十六年九月十五日墊付美金三四、九三三．七七元（折合新台幣約
    九六七、０００元）不相當，無從證明係用以返還所謂陳淑娟之墊付款；所謂陳
    淑娟於八十七年八月八日前往印尼時以美金二八、一四八元墊付，縱令屬實，亦
    屬八十七年度之支出，如果係為履行本件八十六年度之佣金債務，何以不於八十
    六年間即行支付？自非無疑；所謂原告公司於八十八年一月五日自華南銀行之存
    款帳戶中領現支付ANNE SHEHANNE SHEH云云，查其金額僅為二○、○○○元，與
    所謂於八十八年一月八日支付美金一七、九一七．五四元（折合新台幣約為四九
    ０、一一九元）不相當，無從證明其有支付ANNE SHEHANNE SHEH佣金四九０、一
    一九元；且所謂原告於八十七年三月二日及八十八年一月八日，分別以美金支付
    ANNE SHEH，縱令屬實，亦屬八十七年度或八十八年度之支出，如果係為履行本
    件八十六年度之佣金債務，何以不於八十六年間即行支付？亦非無疑；所謂ANNE
    SHEH女士曾來台收取現金云云，尚無其入出境紀錄可資證明。綜上，原告超出一
    七、四七二、九一五元佣金範圍之主張，即對於三、０六六、七八五元之佣金支
    出主張，不足採信，應予駁回。
據上論結，本件原告之訴為一部有理由，一部無理由，依行政訴訟法第一百九十七條
、第一百零四條、民事訴訟法第七十九條但書，判決如主文。
中    華    民    國      九十一    年      五        月      十六      日
                 臺 北 高 等 行 政 法 院   第 四 庭
                                審 判 長   法    官   姜素娥
                                           法    官   陳國成
                                           法    官   林文舟
右為正本係照原本作成。
如不服本判決，應於送達後二十日內，向本院提出上訴狀並表明上訴理由，如於本判
決宣示後送達前提起上訴者，應於判決送達後二十日內補提上訴理由書（須按他造人
數附繕本）。
中    華    民    國      九十一    年      五        月      十七      日
                                            書記官   林孟宗
